【裁判字號】    98,家簡,6
【裁判日期】    990430
【裁判案由】    分割遺產
【裁判全文】
臺灣彰化地方法院民事判決  98年度家簡字第6號
原      告  乙○○○
訴訟代理人  黃茂松律師
複代理人    楊正興
            甲○○
被      告  戊○○
            丁○○
            己○○
            丙○○
            庚○○
上列當事人間請求分割遺產事件，於民國99年4月27日言詞辯論
終結，本院判決如下：
    主  文
兩造公同共有被繼承人陳鰻所遺坐落彰化縣和美鎮○○段七四○
地號、地目田、面積六三二平方公尺、權利範圍全部之土地，准
予分割為如附圖一所示。
兩造公同共有被繼承人陳鰻所遺坐如附表編號二之土地，按兩造
每人應繼分各五三四○分之三四之比例分割為分別共有。
兩造公同共有被繼承人陳鰻所遺坐如附表編號三至編號六之土地
，均按兩造每人應繼分各一四四分之一之比例分割為分別共有。
兩造公同共有被繼承人陳鰻所遺門牌號碼彰化縣和美鎮○○里○○路六三九巷四六號、面積二三一‧三平方公尺、權利範圍全部
之鋼筋混凝土造房屋，准予變賣分割，所得價金，按每人應繼分
比例各為六分之一分配之。
兩造公同共有被繼承人陳鰻所遺門牌號碼彰化縣和美鎮○○里○○路六四○巷三號、權利範圍全部之房屋，准予變賣分割，所得
價金，按每人應繼分比例分各為六分之一分配之。
兩造公同共有被繼承人陳鰻所遺之彰化縣和美鎮農會存款新台幣
伍仟壹佰貳拾壹元，准予按每人應繼分各為六分之一比例分配之
，即每人各分得新台幣捌佰伍拾參點伍元。
訴訟費用由兩造各按六分之一之比例負擔。
    理  由
壹、程序事項：
  一、本件被告丙○○經合法通知，未於言詞辯論期日到場，核
      無民事訴訟法第386條所列各款情形，爰依原告之聲請，
      由其一造辯論而為判決。
  二、按訴狀送達後，原告不得將原訴變更或追加他訴。但擴張
      或減縮應受判決事項之聲明者，不在此限，民事訴訟法第
      255條第1項第3款定有明文。本件原告起訴時，漏未將被
      繼承人陳鰻之彰化縣和美鎮農會存款新台幣（下同）5,12
      1元列入分割，原告嗣於民國98年08月13日以書狀追加兩
      造所公同共有之被繼承人陳鰻之彰化縣和美鎮農會存款5,
      121元請求准予分割，並按每人應繼分比例各為六分之一
      分配之，核原告所為訴之追加，係基於同一之分割遺產基
      礎事實，僅擴張或縮減應受判決事項之聲明，合於前開規
      定，應予准許，合先敘明。
貳、原告起訴主張略以：
  一、本件被繼承人陳鰻於民國96年06月24日死亡，依民法第11
      38條之規定，其法定繼承人為：配偶乙○○○、長男戊○○、次男陳清池（歿）由其長子丁○○代位繼承、三男己○○、長女陳美玲、四男庚○○，其應繼分依同法第1144
      條規定，各為六分之一。
  二、本件兩造之被繼承人陳鰻死亡後，遺留有如附表所示之土
      地6筆、未保存登記建物2筆及農會存款乙筆。原告曾促請
      被告等人協同辦理繼承登記及分割遺產，然兩造就此繼承
      登記及分割遺產乙事之意思表示均無法合致，以達成協議
      。是原告與被告等人既對如附表所示之遺產難以協議達成
      分割之目的，原告自得依民法第1147條、第1151條、第11
      64條前段之規定訴請判決如訴之聲明等語。並聲明：如主
      文所示。
參、被告丁○○、己○○則以：不同意原告之分割方案，不希望
    分割系爭740地號土地，希望繼續保持共有。若要分割，對
    於系爭740地號土地之分割方法，同意如原告主張之延馬路
    分割，但對於分割之順序及位置有意見，被告己○○認為
    系爭740地號應按照大房、二房、三房等順序分割，其分割
    結果如附圖二編號Ａ部分應為原告所有，Ｂ部分應為被告戊○○所有、Ｃ部分應為被告丁○○所有、Ｄ部分應為被告己○○所有，Ｅ部分應為被告丙○○所有、Ｆ部分應為被告庚○○所有。又系爭740地號上尚有一棟未辦理保存登記之舊
    房子，該棟舊房子之前係由被告庚○○作為工廠倉庫，用以
    放置工廠工具，現無人居住其內。對於建物部分，被告主張
    按順序原物分割。遺產分割應以整個遺產為一體而分割，而
    非以遺產中之個別財產為分割對象，故不同意僅對系爭740
    地號為原物分割，其餘土地亦應一併原物分割。存款部分同
    意按應繼分比例分割等語。並聲明：原告之訴駁回。
肆、被告戊○○、庚○○則以：對於原告之請求沒有意見，並聲
    明：同意原告之請求。
伍、被告丙○○未於言詞辯論期日到場，惟據其提出之書狀表示
    關於系爭740地號之分割方法，同意原告之分割方案，同意
    與原告保持共有。
陸、得心證之理由：
  一、原告主張被繼承人陳鰻於96年06月24日死亡，法定繼承人
      為：配偶乙○○○、長男戊○○、次男陳清池（歿）由其
      長子丁○○代位繼承、三男己○○、長女陳美玲、四男庚○○，其應繼分比例各為六分之一，被繼承人陳鰻死亡後
      ，遺留有如附表所示之土地6筆、未保存登記建物2筆及農
      會存款乙筆，兩造無法協議分割遺產等情，業據原告提出
      戶籍謄本、繼承系統表、遺產稅免稅證明書、土地登記謄
      本、房屋稅籍證明書、地籍圖、現場照片等為證，且為被
      告丁○○、己○○、戊○○、庚○○所不爭執，被告丙○○經合法通知亦不到庭爭執，堪認原告此部分之主張為真
      實。又查，系爭740地號土地上為門牌號碼彰化縣和美鎮
      頭前里和頭路639巷46號未保存登記建物，直接面臨道路
      ，目前由被告庚○○作為工廠倉庫，用以放置工廠工具使
      用，現無人居住其內。系爭彰化縣和美鎮○○里○○路64
      0巷3號、權利範圍全部之房屋，為三合院式平房，外觀破
      舊，有拆除痕跡，裡面堆滿被繼承人雜物，無人居住使用
      ，車輛無法直接進入，須通過狹窄巷道始能到達等情，有
      原告提出之現場照片為證，且經本院會同彰化縣和美地政
      事務所人員至現場勘測屬實，並製有勘驗筆錄、複丈成果
      圖在卷可稽，復為原告及被告丙○○以外之其餘被告所不
      爭執。
  二、按繼承人得隨時請求分割遺產；又遺產之繼承，同一順序
      之繼承人有數人時，按人數平均繼承，民法第1164條、第
      1141條前段分別定有明文。又按公同共有物分割之方法，
      除法律另有規定外，應依關於共有物分割之規定，民法第
      830條第2項定有明文。再按繼承人將公同共有之遺產，變
      更為分別共有，係使原公同關係消滅，另創設繼承人各按
      應有部分對遺產有所有權之新共有關係，其性質應仍屬分
      割遺產方法之一。本件原告主張被繼承人遺留有如附表所
      示之土地6筆、未保存登記建物2筆及農會存款乙筆，既為
      被告所不爭執，且原告主張系爭740地號土地為原物分割
      ，如附表編號2至編號6之土地則分割為分別共有，建物之
      部分予以變賣，存款之部分由兩造平均分配，已對被繼承
      人所有之遺產為分割，故被告己○○等抗辯遺產分割應以
      整個遺產為一體而分割，而非以遺產中之個別財產為分割
      對象，故不同意僅對系爭740地號為分割云云，顯屬誤會
      。又本件兩造對分割方法既無法達成協議，本件遺產又無
      約定不分割或不能分割之情形，從而，原告依前揭規定請
      求分割遺產，自應准許。又系爭740地號土地，原告主張
      依附圖一之分割方法為分割，被告戊○○、丙○○、庚○○三人亦具狀表示同意原告之分割方案，被告丁○○、己○○則主張依附圖二之方式按應繼分比例延馬路按房份順
      序分割為6塊，即如附圖二(註：附圖二之附表原為原告之
      主張，後原告已更改方案)編號Ａ部分應為原告所有，Ｂ
      部分應為被告戊○○所有、Ｃ部分應為被告丁○○所有、
      Ｄ部分應為被告己○○所有，Ｅ部分應為被告丙○○所有
      、Ｆ部分應為被告庚○○所有等語。本院審酌兩造之方案
      均係延馬路為分割，惟原告與被告戊○○、丙○○、庚○○既欲繼續保持共有，則被告提出之分割方案，不符合原
      告及被告戊○○、丙○○、庚○○共有之意願，且房分之
      順序在分割土地時並無特別之優先權，故被告之方案難以
      採用。又原告主張系爭740地號之分割方法既獲較多被告
      之支持認同，且符合應繼分比例，每人分得部分亦均直接
      面臨馬路，則本院認原告就系爭740地號主張分割為附圖
      一所示，本院認應屬適當，爰判決如主文第1項所示。
  三、如附表所示編號二至編號六之土地，目前既由兩造與訴外
      人共有中，其他訴外人並非本件當事人，性質上不適合原
      物分割，故被告丁○○、己○○抗辯應原物分割，尚不可
      採。又若以變賣之方式因買受人尚須與其他多數共有人繼
      續維持分別共有而無法有效利用土地，導致購買意願低落
      或出賣價格過低而無實益，原告請求將附表所示編號二至
      編號六之土地按兩造應繼分比例分割為分別所有，而被告
      戊○○、庚○○亦贊同原告此部分之分割方式，被告丙○○經合法通知，亦未到庭爭執，故原告主張上開5筆土地
      ，按兩造應繼分比例分割為分別所有，獲得較多共有人之
      支持，應屬適當，爰判決如主文第2、3項所示。
  四、如附表所示編號7所示之未保存登記建物，目前由被告庚○○作為工廠倉庫，用以放置工廠工具使用。如附表編號
      8所示彰化縣和美鎮○○里○○路六四○巷三號房屋，為
      三合院式平房，外觀破舊，有拆除痕跡，裡面堆滿被繼承
      人雜物，無人居住使用，原告主張應予變價分割，所得價
      金由兩造按應繼分比例分配，為被告戊○○、庚○○所贊
      同，而被告丁○○、己○○則抗辯應按順序原物分割，被
      告丙○○經合法通知，則未到庭爭執。由於建物之性質若
      予原物分割，勢必面臨拆除之問題，且實際上造成面積過
      小難以利用，故不適合原物分割。原告主張上開2筆未保
      存登記建物，應予變價，所得價金按兩造應繼分比例分配
      ，應屬適當，爰判決如主文第4、5項所示。
  五、又兩造共有之現金5,121元，並無不能分割之情，且性質
      上不宜繼續維持共有，原告主張按兩造應繼分比例分割，
      其餘被告亦均無意見，故此部分現金，准予按每人應繼分
      各為六分之一比例分配之，即每人各分得853.5元，並判
      決如主文第6項所示。
柒、訴訟費用負擔之依據：民事訴訟法第79條、第80條之1。
中    華    民    國    99    年    4    月    30    日
                  家事法庭     法  官  詹秀錦
以上正本係照原本作成。
如對判決上訴，應於判決送達後20日內向本院提出上訴狀。
中    華    民    國    99    年    4     月    30    日
                                書記官  顧嘉文
附表：
┌──┬──┬─────────┬──┬───┬────┐
│編號│遺產│    坐落標示      │地目│ 面積 │權利範圍│
│    │項目│                  │    │（平方│        │
│    │    │                  │    │公尺）│        │
├──┼──┼─────────┼──┼───┼────┤
│ 一 │土地│彰化縣和美鎮○○段│ 田 │ 632  │  全部  │
│    │    │740地號           │    │      │        │
├──┼──┼─────────┼──┼───┼────┤
│ 二 │土地│彰化縣和美鎮○○段│ 田 │ 890  │890分之 │
│    │    │769地號           │    │      │34      │
├──┼──┼─────────┼──┼───┼────┤
│ 三 │土地│彰化縣和美鎮○○段│ 田 │ 1867 │24分之1 │
│    │    │188地號           │    │      │        │
├──┼──┼─────────┼──┼───┼────┤
│ 四 │土地│彰化縣和美鎮○○段│ 建 │ 1171 │24分之1 │
│    │    │795地號           │    │      │        │
├──┼──┼─────────┼──┼───┼────┤
│ 五 │土地│彰化縣和美鎮○○段│ 建 │ 2032 │24分之1 │
│    │    │796地號           │    │      │        │
├──┼──┼─────────┼──┼───┼────┤
│ 六 │土地│彰化縣和美鎮○○段│ 建 │ 1189 │24分之1 │
│    │    │797地號           │    │      │        │
├──┼──┼─────────┼──┼───┼────┤
│ 七 │建物│彰化縣和美鎮頭前里│房屋│ 231.3│ 全部   │
│    │    │和頭路639巷46號   │    │      │        │
├──┼──┼─────────┼──┼───┼────┤
│ 八 │建物│彰化縣和美鎮頭前里│房屋│      │ 全部   │
│    │    │和頭路640巷3號    │    │      │        │
├──┼──┼─────────┴──┴───┴────┤
│ 九 │存款│彰化縣和美鎮農會存款新台幣5,121元         │
└──┴──┴─────────────────────┘

司法院資訊處製作；財團法人民間司法改革基金會備份。
